【裁判字號】    99,監宣,29
【裁判日期】    990708
【裁判案由】    監護宣告等
【裁判全文】
臺灣板橋地方法院民事裁定              99年度監宣字第29號
聲  請  人  丁○○
相  對  人  乙○○
關  係  人  甲○○
上列聲請人聲請輔助宣告事件，本院裁定如下：
    主      文
宣告乙○○（男，民國○○○年○月○○○日生，身分證統一編
號：Ｚ000000000號）為受輔助宣告之人。
選定丁○○（女，民國○○○年○月○○○日生，身分證統一編
號：Ｚ000000000號）、甲○○（男，民國○○○年○
月○日生，身分證統一編號：Ｚ000000000號）為受輔
助宣告之人乙○○之共同輔助人。
聲請費用由受輔助宣告之人乙○○負擔。
    理      由
一、本件聲請意旨略以：聲請人丁○○之弟即相對人乙○○因患
    有反社會性人格違常、精神官能性憂鬱症及亞慢性伴有急性
    發作、情感型精神分裂症，至今毫無起色，於醫療院所休養
    ，現況已無能力處理事務，為此依民事訴訟法第597 條之規
    定，聲請對相對人為輔助宣告，併選定聲請人為受輔助宣告
    人乙○○之輔助人等語。
二、按民法第15條之1 第1 項、第3 項規定：「對於因精神障礙
    或其他心智缺陷，致其為意思表示或受意思表示，或辨識其
    意思表示效果之能力，顯有不足者，法院得因本人、配偶、
    四親等內之親屬、最近一年有同居事實之其他親屬、檢察官
    、主管機關或社會福利機構之聲請，為輔助之宣告」。再按
    「法院對監護之聲請，認為未達民法第14條第1 項之程度而
    有輔助宣告之原因者，得依聲請或依職權以裁定為輔助宣告
    」，民事訴訟法第624 條之3 定有明文。查：本院審驗相對
    人乙○○之心神狀況後，並依板橋中興醫院馮德誠醫師鑑定
    結果，認為：乙○○罹患精神分裂症多年，目前居住三峽靜
    養醫院治療中，張眼坐輪椅，四肢可動，日常生活起居尚可
    自理，無經濟活動能力，溝通尚可，有精神障礙或其他心智
    缺點，意思表示或辨識意思表示效果之程度為顯有不足，無
    恢復可能性，建議為輔助之宣告等語，此有該醫院出具之精
    神鑑定報告書為憑，足見相對人之意思表示或受意思表示，
    或辨識其意思表示效果之能力顯有不足，爰依前開規定，宣
    告相對人乙○○為受輔助宣告之人。
三、又按受輔助宣告之人應置輔助人，並準用民法第1111條至第
    1111之2 規定，此觀民法第1113條之1 自明。亦即法院為輔
    護之宣告時，應依職權就配偶、四親等內之親屬、最近1 年
    有同居事實之其他親屬、主管機關、社會福利機構或其他適
    當之人選定1 人或數人為輔助人。法院選定輔助人時，應依
    受輔助宣告之人之最佳利益，優先考量受輔助宣告之人之意
    見，審酌一切情狀，並注意下列事項：(1)受輔助宣告之人之
    身心狀態與生活及財產狀況。(2)受輔助宣告之人與其配偶、
    子女或其他共同生活之人間之情感狀況。(3)輔助人之職業、
    經歷、意見及其與受監護宣告之人之利害關係。(4)法人為輔
    助人時，其事業之種類與內容，法人及其代表人與受輔助宣
    告之人之利害關係。查：
    (1)聲請人丁○○為相對人即受輔助宣告之人乙○○之胞姐，
      相對人之父母均已過世，兄弟姐妹除聲請人丁○○外，尚
      有戊○○、甲○○、丙○○之事實，此有戶籍謄本在卷可
      稽。
    (2)又依聲請人丁○○到庭陳稱：「一直來都是我在處理，相
      對人乙○○在我母親過世後，常常會被人利用做人頭，而
      且常常被人欺負，而且引起很多訴訟及債務，所以關係人
      甲○○才建議兄弟姊妹叫相對人乙○○拋棄繼承，我們兄
      弟有告訴乙○○說還是會保留五分之一的權利給他，後來
      甲○○建議我帶戊○○及乙○○去醫院的精神科治療，後
      來我有帶他們去三軍總醫院去看醫生，但是我又帶去市立
      療養院松德院區看醫生，結果醫生建議我，他們兩個人應
      該長期治療，是屬於慢性疾病，所以我就把戊○○及乙○○帶到靜養醫院去。後來甲○○冒我的名把戊○○及乙○○從醫院帶走，導致乙○○沒有定期服藥就昏迷，幸好關
      係人丙○○發現把他送去馬偕醫院治療，醫生建議我們應
      該要把乙○○送回原來的醫院長期治療，所以現在乙○○
      才又送回來原來的靜養醫院。後來我才發現甲○○是別有
      居心，在侵害兄弟對母親的遺產。我們總共有五個兄弟姊
      妹。關係人丙○○說他今天工地很忙所以沒有辦法過來，
      他的意見跟我一樣，因為他希望乙○○的五分之一能夠被
      保留的」、「我母親過世前由我母親在支付乙○○及戊○○的費用，過世後據我母親交待在乙○○華南銀行有一筆
      定存十五萬元，所以甲○○就把它中途解約領出新台幣13
      1, 833元交給關係人丙○○保管，案每個星期匯款到戊○○帳戶，由戊○○提領供他和乙○○費用，後來乙○○因
      為有多件訴訟及債務，所以再把錢領出交給我保管，這筆
      錢只剩下六萬多元，交給我保管是兄弟同意的。後來這六
      萬多花完之後，乙○○及戊○○的費用還是繼續由我來代
      墊，這是兄弟姊妹決定說在母親的遺產為結清前，由我先
      墊，後來母親遺產分一分之後再結算給我。後來在九十八
      年三月母親的四百多萬元存款轉到我戶頭暫時由我保管，
      後來乙○○的費用也都是由這筆母親的存款來支付。」等
      語。
    (3)及相對人之兄長甲○○陳稱：「聲請人丁○○騙戊○○說
      要帶他去醫院作檢查，就把他帶到靜養醫院，乙○○的債
      務，都是在母親過世之前所欠的，乙○○的戶口都是在我
      那裡，發生什麼事情都是我在處理，我母親過世前乙○○
      是跟戊○○住在一起，我母親是跟關係人丙○○住一起，
      民國九十七年十二月八日乙○○跟警察發生衝突，以妨害
      公務被起訴，聲請人說她有辦法讓乙○○不起訴，之後就
      把乙○○帶到靜養醫院。我在九十八年四月六日把乙○○
      、戊○○帶回我家跟我生活在一起，後來聲請人又把乙○○騙到新莊市○○○道給他吃什麼藥物，回來之後聲請人
      一直打電話給戊○○，隔天早上乙○○就莫名其妙口吐口
      水，關係人丙○○就跑來，之後就把他送到馬偕醫院，之
      後我去醫院看乙○○，聲請人都不理我，所以乙○○出院
      後就又送回靜養醫院，之前我是把乙○○、戊○○接出去
      白天跟我一起工作，晚上他們兩人自己回去他們原來居住
      的地方居住，我沒有跟他們一起住，我在九十九年三月十
      日看乙○○，但是醫院不讓我看，說聲請人有交代不讓我
      看。」、「聲請人所言都不實，我母親生前乙○○及戊○○都是跟我在一起工作，都是由我給他們錢，十五萬元是
      我母親為了乙○○沒有健保給他存十五萬元，我母親過世
      後，是關係人丙○○提議要乙○○及戊○○拋棄繼承，只
      要給他們一口飯吃就好，乙○○的費用，都是由我母親的
      遺產由聲請人及關係人丙○○撥入兩千元到戊○○的郵局
      戶頭，戊○○領出來再來照顧乙○○，現在乙○○被騙去
      靜養醫院後，錢也是繼續由母親的遺產來支付」等語。
    (4)及相對人之兄長戊○○到庭陳稱：「我也是受害人之一，
      是聲請人把我帶去靜養醫院，每天叫醫生跟我打針及吃癲
      間藥，害我現在心跳加快，視力模糊。乙○○也是跟我一
      起住在三峽靜養醫院，我每天都希望有人來把我救出去，
      後來在九十八年的清明節甲○○來看我們，就把我跟乙○○救出去了。乙○○去馬偕的前一天晚上，聲請人丁○○
      一直打電話來問乙○○回來了沒有，隔天早上我出門後回
      來，發現聲請人丁○○在我的住處，後來關係人丙○○就
      帶馬偕的救護人員過來，才知道乙○○已經口吐白沫兩眼
      發直，所以乙○○就被送到馬偕醫院，後來又被送到三峽
      靜養醫院」等語。
    (5)綜上可知，相對人乙○○之兄弟姐妹間因對相對人之照護
      及母親之遺產等問題意見不一，致彼此產生誤解與不信任
      ，惟渠等出發點均係為了相對人之利益為考量，復審酌相
      對人之姐姐即聲請人丁○○、兄長甲○○均有意願擔任相
      對人之輔助人，且尚無不適任之情形等一切情形，認由聲
      請人丁○○、相對人兄長甲○○共同擔任輔助人，符合相
      對人之最佳利益，爰選定聲請人丁○○、相對人兄長甲○○為相對人即受輔助宣告之人乙○○之共同輔助人
    (6)又為受輔助宣告之人選定輔助人，核其性質係屬非訟事件
      ，係屬法院之職權，尚不受當事人聲明之拘束，是本院所
      選定相對人即受輔助宣告之人乙○○之輔助人雖與聲請人
      丁○○之聲明有所不同，亦不生駁回其請求之問題
四、末者，由民法第15條之2 規定可知，受輔助宣告之人並未喪
    失行為能力，且依法並未完全剝奪其財產處分權。再參酌同
    法第1113條之1 規定，並無準用同法第1094條、第1099條及
    第1099條之1 、第1103條第1 項規定，亦即受輔助宣告人之
    財產，不由輔助人管理，輔助人對於受輔助宣告人之財產，
    並無依規定與經法院或主管機關所指定之人會同開具財產清
    冊。本件相對人之精神或心智狀況未達監護宣告之程度，而
    經本院依民法第14條第3 項、民事訴訟法第624 條之3 第1
    項規定，對相對人為輔助之宣告已如前所述，再依上說明，
    本件毋庸指定會同開具財產清冊之人，附此敘明。
五、依民事訴訟法第608 條第1 項裁定如主文。
中    華    民    國    99    年    7     月    8     日
                  家事法庭  法  官  葉靜芳
以上正本係照原本作成。
如不服本裁定關於選定輔助人部分，應於送達後10日內向本院提
出抗告狀，並繳納抗告費新臺幣1,000元；其餘關於宣告輔助之
部分，不得抗告。
中    華    民    國    99    年    7     月    8     日
                            書記官  劉春美

司法院資訊處製作；財團法人民間司法改革基金會備份。
